【裁判字號】    89,上訴,1500
【裁判日期】    890928
【裁判案由】    偽造文書等
【裁判全文】
臺灣高等法院高雄分院刑事判決          八十九年度上訴字第一五號
    上  訴  人  臺灣高雄地方法院檢察署檢察官
    上  訴  人
    即  被  告  乙○○
    上  訴  人
    即  被  告  丁○○
    共      同
    選任辯護人  鄭國安律師
                陳炳彰
                吳麗珠
右上訴人因被告等偽造文書等案件，不服臺灣高雄地方法院八十八年度訴字第三三一
號中華民國八十九年九月二十八日第一審判決（起訴案號：臺灣高雄地方法院檢察署
八十七年度偵字第一五六八四號；併辦案號，同署八十九年度偵字第二三一二三號、
第二三一二四號），提起上訴，本院判決如左：
      主      文
原判決撤銷。
乙○○、丁○○共同行使偽造私文書，足以生損害於他人，各處有期徒刑肆月，如易
科罰金，均以佰元折算壹日，乙○○緩刑肆年。
      事      實
一、乙○○、丁○○二人係夫妻關係（丁○○於案發後之民國八十七年間因過失傷害
    罪，經法院判處有期徒刑二月確定，並非累犯），於民國八十五年十一月間，因
    乙○○在屏東開設服裝材料行且籌備開設砂石場，需要大量資金，其等明知自己
    並無足夠資力，竟共同基於意圖為自己不法所有之概括犯意聯絡，分別邀集丙○○、沈秋萍、楊丁山、洪清雲（會單上記載為吉爾廣告）、甲○○（會單上記載
    為張瑋齡）、陳達新等會員（會員姓名詳如附表二丙○○提出之會單所示），對
    之詐稱其等有足夠之資力，由乙○○擔任會首，招募會期自八十五年十一月十日
    起至八十七年一月十日止，每月會款新台幣（下同）二萬元，連會首共十五會之
    互助會一會（採外標制），且明知莊淑菁並未加入該互助會，竟將莊女列入給沈
    秋萍之會單內（如附表七所示），致丙○○等會員因而陷於錯誤而參加成為會員
    交付會款，共詐得會首款二十八萬元。乙○○、丁○○二人又承前詐欺之概括犯
    意，於八十六年七月十日開標時，冒用會員沈秋萍之名義，於白紙上書寫投標金
    額及會員姓名參予投標，並以六千元之利息得標（投標單事後已撕毀而滅失），
    致丙○○等活會會員陷於錯誤而交付會款，而生損害於丙○○及其餘活會會員，
    冒標後因不久即宣佈止會，故僅自丙○○處詐收活會會款四萬元，且楊、涂二人
    就會員何人得標及得標金額，對於不同之會員皆為不同之陳述，以此方式從中詐
    取利息之差額（詳如附表一、二、三、四、五、六、七所示）。嗣於八十六年七
    月下旬，乙○○、丁○○二人宣告上開互助會止會，經丙○○詢問沈秋萍等人後
    ，始知受騙。
二、案經告訴人丙○○、甲○○分別訴請台灣高雄地方法院檢察署檢察官偵查起訴及
    移送併辦。
      理      由
一、訊據上訴人即被告乙○○對於招募上開互助會，且於八十七年七月間宣布止會之
    事實固坦承不諱，惟被告二人均矢口否認有何詐欺及冒標犯行，皆辯稱：招募上
    開互助會時經濟狀況還可以，而上開互助會因原先答應參加之會員，有事後又不
    參加者，故名單乃有所變動，惟最終確定為乙○○、朱明進、陳綺桂、吉爾廣告
    、丙○○、王麗惠、周淑芬、陳俊仁、楊丁山、沈秋萍、陳達新、甲○○、張孟
    惠、林淑芳等人，並無製作不實之會員名單，至於莊淑菁係先參加而後退出之人
    ，被告亦未將之列於會單，又甲○○因未繳交會款，亦無從標取會款，被告並無
    以甲○○（即張瑋齡）名義標取會款，告訴人提出之互助會單上有張瑋齡得標之
    記載應係告訴人之誤載，而八十六年四月十日係陳達新以七千三百元得標，又沈
    秋萍係八十六年七月份得標，然因被告已止會，所以未再收取會款，只是在此會
    開標之前，丙○○已表示不參予投標，預先繳交會款四萬元予被告，被告二人並
    無冒標詐欺之情事，且丁○○僅幫助收會款而已，並未參與開標云云。惟查：
（一）前開事實，業據告訴人丙○○、甲○○指述綦詳，並有互助會單、本票影本七
      張、支票及退票理由單影本各一紙附卷可稽。對照附表二告訴人丙○○所提出
      自己持有及附表七會員沈秋萍所持有之會單，其上所記載之各會員投標日及得
      標金額大部分不相同，且沈秋萍會單上尚將未入會之「莊淑菁」列名其上，已
      屬可疑，被告等雖辯稱上揭會單係告訴人自行提出，其記載恐有不實，然證人
      沈秋萍（現改名沈宜珊）於原審到庭證稱該會單係被告中一人交付予伊，現被
      告二人已將會錢還清云云（見一審八十八年六月十七日訊問筆錄），則沈秋萍
      應無在會單上故為不實記載以陷害被告之理；況證人即會員洪清雲於原審審理
      時到庭證稱：「我有參加上開互助會一會，是以吉爾廣告名義參加，我還是活
      會，（問：為何有二張會單？）第一張是開標時給我的，後來第二次開標前說
      人數有減少又給我一張，標單上記載姓名及標金是涂女告訴我的」；證人陳達
      新於原審證稱：「我有參加上開互助會一會，於八十六年四月十日以七千三百
      元後就沒再記是何人得標」；證人陳洧洧（原名陳瑞仁）於原審證稱：「我有
      參加上開互助會一會，於八十六年三月十日以八千元得標，我提出會單上記載
      之得標者及標金是我去參加開標時親自記載」等語，證人洪清雲、陳達新、陳
      洧洧並各提出會單二紙、會單一紙、會單一紙附卷為證（詳一審八十八年五月
      二十五日、六月八日訊問筆錄）。觀諸上開三名證人所提出附表五、三、四之
      會單，其中陳達新、陳洧洧均係開標時親自到場記載，故該二人所提出附表三
      、四會單所記載之得標者及標金皆相符合，而證人洪清雲則係依據被告丁○○
      之告知而記載得標者及標金，故洪清雲所提出附表五會單上之記載與陳達新、
      陳洧洧所提出附表三、四會單之記載即有出入，且洪清雲所提出之附表五會單
      亦與告訴人蔡淑玲、會員沈秋萍附表二、七會單之記載有不符之處，由此足證
      被告等確有向不同會員虛報不同得標者及標金之情事，若被告二人無冒標及從
      中詐取利息差額之情事，何以各會員所提出之會單會有如此差異？
（二）告訴人甲○○於原審審理時到庭指稱：伊有參加互助會但並未標得會款，然告
      訴人丙○○所提出之附表二會單上卻記載張緯齡（即甲○○）於八十六年四月
      十日以四千三百元得標，雖告訴人一再否認告訴人丙○○會單之真實性，然會
      員沈秋萍附表七會單上則記載八十六年四月十日係周淑芬以七千三百元得標，
      會員陳達新附表三會單上則記載八十六年四月十日係陳達新以七千三百元得標
      ，三份不同之會單所記載者皆不相同，以陳達新皆於開標時親自到場記載看來
      ，其標單應最為正確，且證人陳達新於原審及本院證稱：八十六年四月十日以
      七千三百元得標等語（一審卷一二七頁反面、本院八十九年十二月一日訊問筆
      錄），八十六年四月十日既由陳達新得，自不可能同日再由張緯齡得標，告訴
      人丙○○指稱被告於八十六年四月十日以張緯齡名義冒標一節，自屬無據。
（三）被告乙○○另辯稱：謝欣屹以他女朋友沈秋萍名義參加互助會，互助會事宜都
      是與謝欣屹接洽，止會後，因為會單上是沈秋萍的名字所以得標的會款交給沈
      女，本票也是開沈女的名義，八十六年七月開標時是謝欣屹來投標，但得標款
      交給沈秋萍，互助會由我處理開標事宜，與丁○○無關云云；惟查，證人謝欣
      屹於本院隔離訊問時證稱：「我是最後那一次（指八十六年七月份）去投標，
      以八千元得標，但後來止會，沒有收會款，我與沈秋萍都沒有收到會款，所以
      也沒有開立本票給被告」、「大部分是丁○○主持開標」等語（本院八十九年
      十二月一日訊問筆錄），針對有無收到得標會款﹖有無開立本票﹖何人主持開
      標﹖被告乙○○之辯解與證人謝欣屹之供證顯相齟齬，自屬可議。再者，證人
      沈宜珊（即沈秋萍）於原審證稱：「我的會是活會，我之前有試著標會，但未
      標到，到八十六年七月份我有去標會，但乙○○向我表示已止會了」等語（見
      一審卷一五六頁），並與告訴人丙○○指證各節及其提出附表二會單相互比對
      以觀，足證被告二人確有於八十六年七月間冒沈秋萍名義標會，並向告訴人丙○○詐收會款四萬元，被告二人此部分辯解，自非可採。
（四）末按，被告乙○○於原審自承到謝淑惠、甲○○之公司消費時，因為在屏東開
      設服裝材料行以及在砂石場中投入大量資金，以致經濟困難，而被告乙○○係
      自八十五年十一月起前往甲○○之店內消費後即未按時付款（詳後述），足證
      被告夫婦在八十五年十一月經濟狀況已不佳，竟仍招募上開互助會，顯見其等
      招募互助會即係為籌措做生意之資金蓄意欺騙會員，且於互助會進行期間，冒
      用會員沈秋萍名義詐標互助會，且就會員是何人得標及得標金額，對於不同之
      會員皆為不同之陳述，以此方式從中詐取利息之差額（詳如附表一、二、三、
      四、五、六、七相互比對自明），是被告二人顯有詐術之遂行及為自己不法所
      有之意圖甚為明顯。本件事證明確，被告等上開所辯，均無非圖卸之詞，不足
      採信，被告犯行，洵堪認定。
二、按被告行為後，刑法於八十六年十月八日修正公布，同年十月十日生效，修正第
    二百二十條，於該法條第一項規定：「在紙上或物品上之文字、圖畫、照像，依
    習慣或特約，足以為表示其用意之證明者，關於本章及本章以外各罪，以文書論
    。」上開增訂之條項為原刑法第二百二十條之修正規定，依刑法第二條第一項前
    段規定，自應適用新法。查被告乙○○、丁○○在標單上偽填活會會員之姓名及
    競標金額詐標會款，依民間互助會之習慣，足以表示該名義人願出所書利息金額
    標取會款，依刑法第二百二十條第一項之規定，該標單應係以文書論之準私文書
    ，被告等偽造上開標單用以投標，核其等所為均係犯刑法第二百十六條、第二百
    十條之行使偽造準私文書罪。其等偽造署押於標單之行為係偽造準私文書行為之
    一部，偽造私準文書之低度行為又為行使之高度行為所吸收，均不另論罪。又被
    告等明知自己無資力，竟招募互助會，且冒他人名義得標，致各該會員陷於錯誤
    繳交會款，復虛報得標金額從中詐取利息差額，核其等所為，係另犯刑法第三百
    三十九條第一項之詐欺取財罪。被告等所犯上開各罪，均有犯意聯絡及行為分擔
    ，應論以共同正犯，又被告等先後多次詐欺之犯行，手法相同，目的同一，所犯
    又係同一罪名之罪，顯皆係基於概括之犯意，均應依連續犯之規定論以一罪。又
    被告等所犯行使偽造準私文書罪與詐欺罪間，均有多數被害人，係一行為同時觸
    犯數罪名，為想像競合犯，應依刑法第五十五條之規定，各從一重處斷。被告等
    所犯上開詐欺及行使偽造準私文書二罪間，有方法結果之牽連關係，應依牽連犯
    之規定，從一重之行使偽造準私文書罪處斷。檢察官雖未就被告等冒沈秋萍之名
    義標會之犯行提起公訴，惟起訴部分與該行使偽造準私文書部份，有裁判上一罪
    關係，應為起訴效力所及，本院自得一併審究。又中華民國九十年一月四日修正
    ，同年月十日經總統公布施行之刑法第四十一條第一項規定：「犯最重本刑為五
    年以下有期徒刑以下之刑之罪，而受六個月以下有期徒刑或拘役之宣告，因身體
    、教育、職業、家庭之關係或其他正當事由，執行顯有困難者，得以一元以上三
    元以下折算一日，易科罰金。但確因不執行所宣告之刑，難收矯正之效，或難以
    維持法秩序，不在此限。」，而修正前刑法第四十一條規定：「犯最重本刑為三
    年以下有期徒刑以下之刑之罪，而受六個以下有期徒刑或拘役之宣告，因身體、
    教育、職業、家庭之關係，執行顯有困難者，得以一元以上三元以下折算一日，
    易科罰金。」，二者比較，自以新法有利於被告，依刑法第二條第一項前段規定
    ，應適用修正後刑法第四十一條第一項易科罰金折算標準。
三、原審予以論罪科刑，固非無見；惟查，原判決未及比較適用有利於被告之修正後
    刑法第四十一條第一項易科罰金之折算標準，自有未合；又被告二人僅冒標沈秋
    萍一會，原判決認定連續冒標張瑋齡、沈秋萍二會，而論以連續犯，認定事實及
    適用法則俱有錯誤，亦有未合；被告二人上訴意旨否認犯罪而指摘原判決不當，
    雖無理由，惟原判決既有可議，自屬無可維持，應予撤銷改判。審酌被告二人犯
    罪手法、犯後態度及事後已與告訴人丙○○成立和解等一切情，仍各量處如原審
    所處有期徒刑四月，並均諭知易科罰金之折算標準。末查，被告乙○○未曾受有
    期徒刑以上刑之宣告，有本院被告全國前案紀錄表可按，其事後已與告訴人丙○○成立和解，有和解書附卷可稽，其受此偵審程序之教訓，當知警惕，諒無再犯
    之虞，本院認其所受刑之宣告，以暫不執行為適當，併諭知緩刑四年，以啟自新
    。
四、移送意旨（台灣高雄地方法院檢察署八十九年度偵字第二三一二四號）及檢察官
    上訴意旨另以：被告乙○○基於意圖為自己不法所有之概括犯意，自八十五年十
    一月三十日起至八十六年三月二十日止，至告訴人甲○○任職之「金茉莉ＫＴＶ
    」消費，均未支付現金，並簽發本票由告訴人背書擔保付款，前後消費總金額共
    計二十三萬七千六百九十元，復自八十七年七月十日起至八十七年九月五日止至
    告訴人謝淑惠任職之「寒舍視聽中心」（即圓頂視廳歌唱行）消費，亦以簽帳方
    式支付消費金額十八萬元，並由謝淑惠在乙○○簽發之本票背書，詎被告乙○○
    迄未出面處理，因認被告此部分亦涉犯詐欺罪嫌。惟訊之被告乙○○堅決否認有
    何詐欺犯行，辯稱：我之前就常到上述二家店去消費，都有按時付款，後來我因
    為經營砂石場不順利，才未繼續付款，我並非蓄意詐欺等語。經查，被告乙○○
    先前均曾前往上述二家店內消費並付款，後來才未繼續付款等情，不惟據被告供
    明在卷，亦為告訴人甲○○、謝淑惠等人所不否認，甲○○並稱：因被告係伊弟
    弟之朋友故才幫他背書。謝淑惠則稱：因被告係朋友介紹故讓他簽帳。顯見告訴
    人甲○○、謝淑惠所以願繼續接受被告以簽本票方式付款，顯係基於過去被告均
    以簽帳方式消費且均能如期給付之信任關係且有朋友情誼之故，被告實無何施用
    詐術使告訴人陷於錯誤之行為。況甲○○、謝淑惠均自陳凡顧客簽帳均要求幹部
    背書，若顧客未還則從幹部薪水扣，顯見簽帳消費係目前娛樂業招攬顧客之經營
    模式，其本身對此舉可能會造成無法收回簽帳款項之風險已知之甚詳，告訴人等
    絕無任何受詐騙之情事。又本件於原審審理中，被告復與「金茉莉ＫＴＶ」及謝
    淑惠達成和解，有和解書二份附卷為憑，是本件純屬民事糾葛，被告乙○○此部
    分之罪嫌尚有不足，難認與前開論罪科刑部分構成連續犯之裁判上一罪之關係，
    本院無從併案審究。宜退回檢察官另行處理。檢察官執此提起上訴，為無理由，
    應予駁回。
五、移送意旨（台灣高雄地方法院檢察署八十九年度偵字第二三一二三號）及檢察官
    上訴意旨另以：被告乙○○於八十六年三月間以邀請告訴人張志榮擔任砂石場廠
    長為條件，由張志榮同意將其在合作金庫領得之支票交予被告乙○○使用，惟言
    明僅能使用在砂石場而不能使用在個人，詎被告乙○○竟將該支票使用於個人往
    來，經張志榮向乙○○追討支票後，乙○○又藉故推託，並於八十六年四月二十
    二日擅自持張志榮印章、存摺到合作金庫領取第二本支票使用，因認被告此部份
    亦涉犯詐欺、偽造文書罪嫌。惟訊據被告乙○○亦堅決否認有何詐欺、偽造文書
    犯行，辯稱：伊並無以張志榮擔任廠長作為交換條件，第二本支票亦係張志榮同
    意才領取等語。經查，證人即與被告合夥經營砂石場之王金山於偵查中曾分別證
    稱：「因乙○○沒錢出資，我叫他至少要出支票，他就找來張志榮的支票，我之
    前不認識張志榮，在小港高雄廠成立前，他們來台中找我，說張志榮沒工作，要
    來我台中場作臨時工」、「去年五月乙○○打電話給我，張志榮在我旁邊，他們
    倆還在談申請第二本支票的事情」等語，顯見被告乙○○並無以張志榮約定擔任
    廠長一職，而使用第二本支票亦係張志榮所同意，故告訴人張志榮指述被告乙○○所涉犯之詐欺及偽造文書罪嫌，證據亦有所不足，難認與前開論罪科刑部分構
    成連續犯之裁判上一罪之關係，本院無從併案審究，宜退回檢察官另行處理，檢
    察官執此提起上訴，為無理由，應予駁回。
據上論結，應依刑事訴訟法第三百六十九條第一項前段、第三百六十四條、第二百九
十九條第一項前段、刑法第二十八條、第二百十六條、第二百二十條第一項、第二百
十條、第三百三十九條第一項、第二條第一項前段、第五十五條、第四十一條第一項
、第七十四條第一款，罰金罰鍰提高標準條例第一條前段、第二條，判決如主文。
本案經檢察官郭振昌到庭執行職務。
中    華    民    國      九十      年     二       月     二十七       日
                              臺灣高等法院高雄分院刑事第二庭
                                  審判長法官  曾永宗
  法官  鄭月霞
                                        法官  邱永貴
右正本證明與原本無異。
如不服本判決，應於判決送達後十日內向本院提出上訴狀，其未述理由者並應於提
出上訴狀後十日內向本院補提理由書（應附繕本)。
                                      書記官  張寶花
中    華    民    國      九十      年       三       月       一       日
附錄：本判決論罪科刑法條：
刑法第二百十六條
行使第二百十條至第二百十五條之文書者，依偽造、變造文書或登載不實事項或使登
載不實事項之規定處斷。
刑法第二百十條
偽造、變造私文書，足以生損害於公眾或他人者，處五年以下有期徒刑。
                                                                        Ｆ


司法院資訊處製作；財團法人民間司法改革基金會備份。
